臺灣高等法院民事判決
109年度再字第62號
再審原告    林家賢  
特別代理人  林家儀  
訴訟代理人  蕭元亮律師
再審被告    臺灣新光商業銀行股份有限公司

法定代理人  李增昌  
訴訟代理人  江東原律師
            江岱蓉律師
上列當事人間請求清償借款等事件，再審原告對於中華民國109
年7月7日本院109年度上更一字第6號確定判決，提起再審之訴，
本院於110年7月6日言詞辯論終結，判決如下：
    主  文
再審之訴駁回。
再審訴訟費用由再審原告負擔。
    事實及理由
一、按再審之訴，應於30日之不變期間內提起；前項期間，自判
    決確定時起算，判決於送達前確定者，自送達時起算，民事
    訴訟法第500條第1項、第2項前段分別定有明文。查再審原
    告對於本院民國（下同）109年7月7日109年上更一第6號判
    決（下稱原確定判決）聲明不服，提起第三審上訴，經最高
    法院認其上訴不合法，於109年10月8日以109年度台上字第2
    664號裁定駁回其上訴確定（下稱前訴訟程序），該裁定已
    於109年10月19日送達再審原告之前訴訟程序訴訟代理人，
    有送達證書可憑（見上開最高法院卷第133頁）。再審原告
    於109年11月17日對原確定判決提起本件再審之訴（見本院
    卷第3頁），未逾30日之法定不變期間，自屬合法，合先敘
    明。
二、再審原告主張：伊領有多重障礙身心障礙手冊，陳碧雲（伊
    母親）勾結再審被告貸款經辦人員，於102年4月24日騙伊前
    往再審被告龍山分行辦理新臺幣（下同）530萬元借款（下
    稱系爭借款），伊並提供名下門牌號碼：新北市○○區○○街00
    巷0號3樓房屋（權利範圍2分之1）及坐落基地（下稱系爭房
    地）為抵押物。再審被告於臺灣新北地方法院（下稱新北地
    院）104年度司執字第54942號強制執行事件（下稱系爭執行
    事件）聲請拍賣系爭房地，拍定價格339萬0100元，再審被
    告並取得分配款在案，已發生部分清償之效力。原確定判決
    漏未斟酌新北地院民事執行處105年11月30日新北院霞104司
    執土字第54942號函（下稱105年11月30日函），亦漏未斟酌
    影響於判決之各關係人重要陳述筆錄及伊精神狀況鑑定書，
    而為不利於伊之認定，實有違誤，爰依民事訴訟法第496條
    第1項第13款規定，提起本件再審之訴。並聲明：⑴最高法院
    109年度台上字第2664號裁定、原確定判決均廢棄。⑵上開廢
    棄部分，請求判決：⒈前訴訟程序第二審判決廢棄。⒉上訴駁
    回。
三、再審被告則以：系爭執行事件係發生於原確定判決言詞辯論
    終結前，再審原告及其輔助人林家儀於系爭執行事件期間均
    有收受新北地院民事執行處包括105年11月30日函之相關文
    件，可知系爭執行事件為再審原告及林家儀確實知悉且親身
    經歷之事，依照一般社會通念，105年11月30日函尚非不知
    或不能提出，自無民事訴訟法第496條第1項第13款之適用，
    不得據為再審理由。另依系爭執行事件之分配表，系爭借款
    扣除強制執行受償金額後，尚餘本金210萬1695元，復扣除
    先前本票裁定執行金額6萬4516元後，剩餘本金203萬7179元
    ，伊日後僅會在該金額本息違約金範圍對再審原告執行等語
    ，資為抗辯。並聲明：再審之訴駁回。
四、得心證之理由：
　㈠按當事人發現未經斟酌之證物或得使用該證物，但以如經斟
    酌可受較有利益之裁判者為限，得以再審之訴對於確定終局
    判決聲明不服，民事訴訟法第496條第1項第13款定有明文。
    所謂發現未經斟酌之證物或得使用該證物者，係指在前訴訟
    程序不知有該證物，現始知之，或雖知有此而不能使用，現
    始得使用者而言。若在前訴訟程序事實審言詞辯論終結前已
    存在之證物，倘按其情狀依一般社會之通念，尚非不知該證
    物或不能檢出或命第三人提出者，均無該條款規定之適用。
    且當事人以發現得使用未經斟酌之證物為再審事由者，應就
    其在前訴訟程序不能使用之事實，負舉證責任（最高法院10
    1年度台上字第1063號判決、106年度台上字第1313號裁定意
    旨採相同見解）。
　㈡再審原告雖主張：再審被告於系爭執行事件聲請拍賣系爭房
    地，拍定價格339萬0100元，再審被告並取得分配款，已發
    生部分清償之效力，原確定判決漏未斟酌105年11月30日函
    云云，並提出105年11月30日函為證（見本院卷第41、42頁
    ）。然查，原確定判決係於109年6月16日言詞辯論終結（見
    原確定判決卷第237頁），而系爭執行事件就系爭房地於104
    年12月28日進行第1次拍賣時，於105年1月25日進行第2次拍
    賣時，於105年11月28日進行第3次拍賣時，均有通知再審原
    告，有各該拍賣通知、送達證書在卷可稽（見系爭執行事件
    卷二第43、57、65、76、96、109頁），又系爭房地於105年
    11月28日第3次拍賣時經第三人彭德港以339萬0100元拍定，
    新北地院民事執行處以105年11月30日函通知系爭房地之共
    有人林家儀（再審原告之輔助人，並為再審原告於原確定判
    決之特別代理人）是否優先承買（見系爭執行事件卷二第11
    4頁），林家儀於105年12月6日具狀聲明優先承買（見系爭
    執行事件卷二第120頁），並於105年12月16日繳納價金339
    萬0100元（見系爭執行事件卷二第125頁），新北地院民事
    執行處復於106年2月17日通知利害關係人於106年3月2日實
    行分配（見系爭執行事件卷二第169、170頁），再審原告並
    受到通知，亦有送達證書在卷可憑（見系爭執行事件卷二第
    174頁）。由上揭情狀，依一般社會通念，可認再審原告於
    原確定判決訴訟程序尚非不知105年11月30日函或不能提出
    ，且再審原告並未提出何以在原確定判決訴訟程序不能使用
    105年11月30日函之事證，依上說明，自難認再審原告上開
    主張合於民事訴訟法第496條第1項第13款規定。
　㈢再審原告另主張：原確定判決漏未斟酌影響於判決之各關係
    人重要陳述筆錄及其精神狀況鑑定書，而為不利於其之認定
    ，實有違誤云云，並提出原確定判決109年5月6日準備程序
    筆錄、109年6月16日言詞辯論筆錄、新北地院104年度重訴
    字第57號確認抵押債權不存在等事件104年5月13日言詞辯論
    筆錄、原審104年12月23日言詞辯論筆錄及再審原告精神狀
    況鑑定書為證（見本院卷43至103頁）。惟查，上開筆錄及
    精神狀況鑑定書為原確定判決事實審言詞辯論終結前已存在
    或已提出之證據資料（見原確定判決卷第165至171、239至2
    42頁，原審卷一第39至43、54至58頁，卷二第40至42頁），
    自非屬新證物。況其中陳碧雲之供證、再審原告之陳述、林
    家儀之證述及證人黃紹鈞之證述，並臺北榮民總醫院之鑑定
    書，已經原確定判決加以斟酌（見原確定判決第7至10頁）
    ，亦無民事訴訟法第496條第1項第13款之適用，故再審原告
    此部分主張，亦難憑採。
五、綜上所述，再審原告以原確定判決有民事訴訟法第496條第1
    項第13款之再審事由，提起本件再審之訴，為無理由，應予
    駁回。
六、本件事證已臻明確，兩造其餘攻擊防禦方法及未經援用之證
    據，經核與判決之結果不生影響，爰不逐一論述，附此敘明
    。
七、據上論結，本件再審之訴為無理由。依民事訴訟法第78條，
    判決如主文。
中　　華　　民　　國　　110 　年　　7 　　月　　27　　日
                  民事第十庭   
                      審判長法  官  黃嘉烈
                            法  官  邱  琦
                            法  官  張文毓
正本係照原本作成。
如不服本判決，應於收受送達後20日內向本院提出上訴書狀，其
未表明上訴理由者，應於提出上訴後20日內向本院補提理由書狀
（均須按他造當事人之人數附繕本）上訴時應提出委任律師或具
有律師資格之人之委任狀；委任有律師資格者，另應附具律師資
格證書及釋明委任人與受任人有民事訴訟法第466條之1第1項但
書或第2項所定關係之釋明文書影本。如委任律師提起上訴者，
應一併繳納上訴審裁判費。
中　　華　　民　　國　　110 　年　　7 　　月　　27　　日
　　　　　　　　　　　　　
　　　　　　　　　　　　　  書記官  劉文珠